【裁判字號】    95,簡上,13
【裁判日期】    950613
【裁判案由】    確認本票債權不存在
【裁判全文】
臺灣臺北地方法院民事判決              95年度簡上字第13號
上  訴  人  甲○○
訴訟代理人  乙○○
訴訟代理人  曾大中律師
複 代理 人  王世平律師
被 上訴 人  丙○○
訴訟代理人  林淑惠律師
上列當事人間確認本票債權不存在事件，上訴人對於中華民國94
年10月28日本院台北簡易庭94年度北簡字第3677號第一審簡易判
決提起上訴，本院於95年5月30日言詞辯論終結，判決如下：
    主  文
上訴駁回。
第二審訴訟費用由上訴人負擔。
    事實及理由
一、本件被上訴人起訴主張：上訴人之子即訴外人乙○○，前以
    其持有被上訴人與訴外人唐世偉於民國90年9月27日共同簽
    發，付款地未載，金額為新台幣（以下同）560萬元，利息
    按年息6%計算，免除作成拒絕證書，到期日92年7月18日之
    本票（下稱系爭本票）乙紙，於到期日後經提示未獲付款，
    向法院聲請本票裁定，經鈞院於92年8月4日以92年度票字第
    34418號裁定准許強制執行。嗣乙○○於93年2月10日以存證
    信函通知被上訴人，其已將系爭本票裁定之債權及執行名義
    全部轉讓上訴人。惟因被上訴人係美國公民，常年居住美國
    ，偶而才會回國處理事務，被上訴人並不認識乙○○，亦從
    未因向乙○○借款而親自或授權他人簽發系爭本票交付乙○
    ○，足見系爭支票係他人偽造，被上訴人與乙○○間並無本
    票債權存在。被上訴人前就系爭本票對乙○○提起確認本票
    債權不存在之訴，經鈞院以93年北簡字第6613號受理，認定
    乙○○所持有系爭本票對被上訴人之票據債權不存在，嗣因
    乙○○不服上訴，鈞院合議庭以乙○○之系爭本票債權於起
    訴前已轉讓予上訴人，而廢棄原判決，被上訴人不得已乃再
    提起本件訴訟，請求確認上訴人持有系爭本票對被上訴人之
    票據債權不存在等語。
二、上訴人辯以：其取得系爭本票，係被上訴人及唐世偉共同向
    乙○○借款所簽發，借款時間為86年7月18日，該款項係由
    乙○○向其姊夫即訴外人黃仲昇商借，由黃仲昇之妻即訴外
    人乙○○之姐范錫珍及乙○○、唐世偉等人共赴台灣中小企
    業銀行，自黃仲昇之銀行帳戶提領現金400萬元後，當場交
    付唐世偉收執。嗣至90年9月27日，因唐世偉及被上訴人未
    能清償該筆借款，乃書立證明書1紙承認有該筆借款，承諾
    於2年內返還，並同意依年息20%加計利息，因此開立系爭本
    票給乙○○收執，其中借款本金400萬元，加計每年利息80
    萬元，2年共160萬元，合計560萬元。被上訴人於宇豐企業
    有限公司（下稱宇豐公司）設立登記資料內，以及其個人62
    年、74年綜合所得稅結算申報書，均蓋有與系爭本票同式之
    印章，且被上訴人確曾於90年9月27日入境台灣，迄同年11
    月17日離台，回台時間正適係系爭本票簽發之日期，是系爭
    本票之印章當屬真正等語。
三、本件經原法院判決：確認本院92年度票字第34418號本票裁
    定所載，上訴人所持有被上訴人於90年9月27日所共同簽發
    之系爭本票乙紙，對上訴人之票據債權不存在。上訴人不服
    ，上訴聲明為：（一）原判決廢棄。（二）被上訴人在第一
    審之訴駁回。被上訴人則聲明：上訴駁回。
四、本件經本院於95年3月6日與兩造整理並協議簡化之爭點為：
    （本院卷第54頁之準備程序筆錄）
（一）系爭本票發票人欄丙○○之印文是否真正？
（二）如上開印文係真正，被上訴人是否曾簽發系爭本票委託唐
      世偉向乙○○借款400萬元？
    茲述之如下：
（一）系爭本票發票人欄丙○○之印文是否真正？
  １、上訴人主張：被上訴人於宇豐公司設立登記資料內，及其
      個人62年、74年綜合所得稅結算申報書，均蓋有與系爭本
      票同式之印章，且被上訴人確曾於90年9月27日入境台灣
      ，迄同年11月17日離台，回台時間正係系爭本票簽發之日
      期，是系爭本票之印章係真正等語。被上訴人則辯以：其
      未簽發系爭本票、系爭本票之印文係屬偽造等語。
  ２、按在票據上簽名者，依票上所載文義負責，票據法第5條
      第1項固有明文，惟票據債務人應依票據文義負責者，以
      該債務人在票據上簽名或蓋章為前提（最高法院65年台上
      字第2030號判例參照）。是應依票據文義負責者，要以在
      票據上簽名之人為限。又本票本身是否真實，即是否為發
      票人所作成，應由執票人負證明之責（最高法院50年台上
      字第16 59號判例意旨參照），因之發票人主張本票上簽
      名及蓋章係偽造，對執票人提起確認本票債權不存在之訴
      者，自應由執票人就本票上發票人簽名及蓋章真正之事實
      ，負舉證之責。
  ３、經查：依台北市政府於94年3月23日以府建商字第0940723
      1800號函檢送原審之宇豐公司登記案卷所示，被上訴人於
      辦理宇豐公司登記案時，所提供身分證影本背面蓋用之印
      文（原審卷第75頁），及依上訴人提出被上訴人於62年、
      74年綜合所得稅結算申報書上之「丙○○」印文（原審卷
      第100頁、第104頁），肉眼觀之，固似與系爭本票之印文
      （原審卷第114頁）相同，惟：
 （1）經核被上訴人於上開卷內公司章程中所蓋用之印文與前述
      身分證影本背面之印文，並不相同。又宇豐公司其他4位
      股東所提供之身分證影本，其背面均無蓋用類似被上訴人
      身分證影本背面：「此影本與正本相符否則願負法律責任
      」字樣之戳記及印文，此有宇豐公司章程及股東身分證影
      本在卷可憑（原審卷第42頁、第74至75頁），衡諸一般辦
      理事務之常情，於同時辦理同一事務時，泰半使用相同之
      印章，且相關單位對相關手續之要求對相同條件之人，亦
      泰半為相同之對待，然被上訴人於同時提供辦理宇豐公司
      設立登記之上揭文件中，竟分別蓋用不同之印文，且僅於
      被上訴人之身分證影本背面蓋有如上所示之戳記及印文，
      而於宇豐公司其他4位股東所提供之身分證影本背面則均
      無蓋用如上所示之戳記及印文，是前揭身分證影本背面所
      蓋被上訴人之印文，是否真正，已有可疑。又據證人即當
      時接受被上訴人委託代為處理、提供公司設立登記所需文
      件之鄭藍好美於原審93年北簡字第6613號事件審理時證稱
      ：「（問：妳是否宇豐公司的股東？）是的。公司於76、
      77年設立。」、「（提示公司章程，後面有蓋章？）我及
      原告（即被上訴人）的章都是我蓋的。」、「（問：為何
      原告的要透過你蓋？）因她都在國外，唐世偉成立公司的
      時候，需要幾個股東，她爸爸就建議用家裡的人。」、「
      （問：原告在這家公司辦理相關文件是你負責？）公司章
      程是我蓋的，原告將身分證影本寄給我，我交給會計師。
      」、「（提示公司設立登記卷問：是否這份影本？）正面
      相符，背面的章不是我蓋的，當時也沒有要求蓋這個章，
      與正本相符的藍色章，也不是我蓋的，其他的股東的身分
      證影本也都沒有，因為沒有要求在蓋這個章。我的部份沒
      有錯。」等語 (見原審93年北簡字第6613號卷第100頁至
      101頁之93年7月12日言詞辯論筆錄)。另證人鄭藍好美於
      原審審理時亦到場證稱：「（提示市政府登記卷，卷內身
      分證影本是否你經手？你經手時丙○○身分證背面是否有
      此影本與正本相符  否則願負法律責任藍色章及丙○○的
      印文？）是我經手，我經手時沒有看到這些印文。」等語
      （見原審卷第315至316頁之94年10月20日言詞辯論筆錄）
      ，足見該身分證影本背面原無蓋用該藍色戳記及原告之印
      文，準此，自難以系爭本票上「丙○○」之印文，與被上
      訴人在77年間辦理宇豐公司設立登記時所提供之身分證影
      本背面上之印文相符，即認系爭本票上「丙○○」之印文
      為真正。
 （2）另關於上訴人提出被上訴人62年度、74年度綜合所得稅結
      算申報書上「丙○○」印文部分，雖經原審向財政部台北
      市國稅局函調原告62年及74年綜合所得稅結算申報書正本
      ，然因逾保存年限業已銷毀，已據財政部國稅局於94年6
      月27日以財北國稅資字第0940062178號函覆在卷（原審卷
      第136頁）。而證人鄭藍好美於原審審理時亦到場證稱：
      「（提示卷內100頁62年綜合所得稅結算書、104頁74年綜
      合所得稅結算申報書是否你經手？）都是我經手，由我幫
      原告（即被上訴人）申報，1份用覆寫留底，正本提出申
      報。」、「提示2份結算申報書）74年是我寫的沒錯，62
      年是丙○○寫的，由她寫好交給我當留底，我並沒有在74
      年留底蓋章，62年申報書留底這份也沒有蓋章。」、「 (
      身份證影本背面及62年、74年申報書底留之印文是否丙○
      ○所有？)不是。」、「 (問：62年申報書底留的不是覆
      寫的？)62 年覆寫的提出作出國稅務證明，原告自行謄寫
      1份交給我作留底。」等語 (原審卷第316至317頁之94年
      10月20日言詞辯論筆錄)，再參諸被上訴人88至91年度留
      存之綜合所得稅申報書均未蓋有被上訴人之印文（原審卷
      第163至167頁），以及一般人填載綜合所得稅結算申報書
      ，提出稅捐機關之正本雖會蓋有印文，惟於自己留底文件
      應不會蓋有印文等情，亦無從以系爭本票上「丙○○」之
      印文，與上訴人所持有被上訴人留底用之62年綜合所得稅
      結算申報書、74年綜合所得稅結算申報書上之印文相符，
      即認為系爭本票上「丙○○」之印文為真正。
 （3）此外，上訴人未能再舉證證明被上訴人確有簽發系爭本票
      之事實以實其說，堪認系爭本票確非被上訴人所簽發。
（二）如上開印文係真正，被上訴人是否曾簽發系爭本票委託唐
      世偉向乙○○借款400萬元？
      如上所述，上訴人並未能舉證證明系爭本票發票人欄丙○
      ○之印文係真正，是本院自無再就本項爭點，加以論述之
      必要，併此敘明。
六、綜上所述，被上訴人訴請確認上訴人持有系爭本票對被上訴
    人之票據債權不存在，為有理由，應予准許。原審為被上訴
    人勝訴之判決，於法並無不合。上訴意旨指摘原判決不當，
    求予廢棄改判，為無理由，應予駁回其上訴。
七、本件事證已臻明確，兩造其餘攻擊防禦方法及舉證，經核與
    判決結果均無影響，爰不另一一論述，併此敘明。
八、據上論結，本件上訴為無理由，依民事訴訟法第436條之1第
    3項、第449條第1項、第78條，判決如主文。
中    華    民    國     95    年    6    月    13    日
                  民事第四庭  審判長  法  官  林麗玲
                                      法  官  劉又菁
                                      法  官  陳邦豪
以上正本係照原本作成。
本件當事人須以本判決適用法律顯有錯誤為上訴理由時，始得於
本判決送達後二十日內向本院提出上訴狀，如已於本判決宣示後
送達前提起上訴者，應於判決送達後十日內補具上訴理由（均按
他造當事人之人數附繕本），並經本院許可後方得上訴最高法院
。
中    華    民    國     95    年    6    月    13    日
                                      書記官  薛德芬


司法院資訊處製作；財團法人民間司法改革基金會備份。
